【裁判字號】    97,建,107
【裁判日期】    971119
【裁判案由】    給付工程款
【裁判全文】
臺灣臺中地方法院民事判決  97年度建字第107號
原      告  晶城系統整合工程有限公司
法定代理人  甲○○
訴訟代理人  張仕賢律師
被      告  祥鎮營造工程股份有限公司
法定代理人  丙○○
訴訟代理人  陳榮輝律師
被      告  乙○○
上列當事人間給付工程款事件，本院於97年10月28日言詞辯論終
結，判決如下：
    主  文
被告乙○○應給付原告新臺幣肆佰肆拾萬肆仟參佰玖拾伍元，及
自九十七年七月二十四日起至清償日止，按年息百分之五計算之
利息。
原告其餘之訴駁回。
訴訟費用由被告乙○○負擔十二分之五，餘由原告負擔。
本判決原告勝訴部份於原告以新台幣壹佰肆拾柒萬元供擔保後，
得對被告乙○○假執行。
原告其餘假執行之聲請駁回。
    事實及理由
一、原告起訴主張：
  (一)緣被告祥鎮營造工程股份有限公司（下稱祥鎮公司）先與訴
    外人「寶鴻建設實業股份有限公司」簽約承攬「寶鴻加州透
    天店鋪、住家新建工程」及「寶時捷新建工程」，原告與被
    告祥鎮公司乃於民國（下同）95年12月I5日簽訂「寶鴻加州
    透天店鋪、住家新建工程之水電工程合約書」，約定工程總
    價為新台幣（下同）14,500,000元，二家公司又在96年8月
    15日簽訂「寶時捷新建工程之水電工程合約書」，約定工程
    總價為23,300,000元，而該二件水電工程之業主均為「寶鴻
    建設實業股份有限公司」，此有「寶鴻加州透天店鋪、住家
    新建工程之水電工程合約書」及「寶時捷新建工程之水電工
    程合約書」影本各一份可查。
  (二)上開「寶鴻加州透天店鋪、住家新建工程」及「寶時捷新建
    工程」於施工後，因被告祥鎮公司與業主「寶鴻建設實業股
    份有限公司」協議終止承攬契約，原告乃與被告祥鎮公司之
    總經理即被告乙○○就上開二件水電工程在97年2月15日簽
    訂「結算總表」並協議終止契約，經二造結算後，二造同意
    以8,295,000元為結算金額，此有結算總表影本1張可證。
  (三)因被告祥鎮公司一直拖欠工程款未付，以致於原告之資金週
    轉極為吃緊，原告乃不斷向被告祥鎮公司追討該筆工程款債
    務，嗣於97年4月1日被告祥鎮公司指派該公司之總經理即被
    告乙○○與原告之總經理梁有忠協商降低結算金額，要求降
    為7,800,000元，被告祥鎮公司及乙○○並表示同意由被告
    乙○○共同承擔該工程款7,800,000元之債務，且同意先行
    給付1,000,000元，因而被告祥鎮公司乃交付由訴外人陳奕
    夫簽發之面額1,000,000元，發票日97年4月25日並記載「禁
    止背書轉讓」之支票1紙予原告，後因原告需要資金週轉，
    故原告乃要求必須塗銷該張支票上之「禁止背書轉讓」之記
    載，以便作資金週轉之用，此有97年4月1日之同意書影本1
    張及票號CRA0000000之支票影本1張可佐，上開支票亦已經
    兌現。
  (四)因被告祥鎮公司及乙○○一直拖延不主動清償剩餘之6,800,
    000元工程款債務，原告乃繼續向被告祥鎮公司及乙○○追
    討，因此，被告祥鎮公司乃在97年5月底時，由被告祥鎮公
    司之負責人丙○○簽發2張面額各為500,000元之支票，發票
    日為97年6月份交付予原告公司之總經理梁有忠，並均屆期
    兌現，此有票號LKA0000000之支票影本1張可查，並另外由
    被告乙○○交付現金500,000元，累計被告祥鎮公司及乙○
    ○共清償2,500,000元，故被告祥鎮公司尚積欠原告5,300,
    000元之工程款債務。
  (五)按債務承擔，有免責的債務承擔及併存約債務承擔之別，前
    者於契約生效後，原債務人脫離債務關係（即民法第300條
    所規定之情形），後者為第三人加入債務關係與原債務人併
    負同一之債務，而原債務人並未脫離債務關係（學說上稱為
    重疊的債務承擔），最高法院73年台上字第2531號判決要旨
    可資參照。查二造於簽訂系爭97年4月1日同意書後，被告祥
    鎮公司之負責人丙○○經原告催討後，仍交付2張面額500,
    000元，發票人為丙○○之支票予原告作為清償工程款債務
    之用，並由被告乙○○另外交付現金500,000元清償債務，
    故二造在97年4月1日所簽訂之同意書乃是由被告乙○○同意
    以其個人名義加入原告與被告祥鎮公司間之工程款債務關係
    ，併負同一債務，應為併存之債務承擔，被告祥鎮公司並未
    脫離原來之債務關係，亦即被告祥鎮公司仍對原告負有給付
    之義務。茲因被告祥鎮公司及乙○○目前均拖延給付剩餘之
    5,300,000元工程款債務，爰依二造間約定之承攬契約關係
    、97年2月15日簽訂「結算總表」及97年4月1日簽訂之同意
    書之約定，依法提起本件訴訟。又併存之債務承擔，經被告
    中之一人或全部給付清償債務者，則債務關係將於該給付之
    範圍內歸於消滅，故乃特別於訴之聲明表示如該聲明第二項
    所載。
並聲明:(一)被告祥鎮公司及乙○○應給付原告5,300,000元，及自
    起訴狀繕本送達被告之翌日起至清償日止，按週年利率5%計
    算之利息。(二)前項給付，經被告中之一人或全體給付者，於
    該給付之範圍內消滅。(三)訴訟費用由被告連帶負擔。(四)原告
    願供擔保，請准宣告假執行。
二、被告則辯以：
  (一)被告祥鎮公司部分：
  (1)查96年間因適逢國內營建物價鉅幅飆漲，尤其鋼筋、水泥等
    建材之漲幅最為驚人，被告祥鎮公司因無法承擔工程成本暴
    增之影響導致鉅額虧損，且此期間因建材飆漲材料商要求建
    材需全部以現金給付等不利因素，致被告祥鎮公司財務週轉
    不靈而支票跳票，不得不與業主寶鴻公司終止系爭二項工程
    施作，被告祥鎮公司則委由總經理即被告乙○○與原告於97
    年2月15日就全部水電工程終止事宜進行結算，並作成結算
    總表金額為829萬5000元。
  (2)事後因原告頻頻催討款項，被告祥鎮公司仍於97年4月1日指
    派被告乙○○及訴外人謝森源前往與原告再次協商降低結算
    金額，最後原告乃同意降低結算金額為780萬元，此時被告
    祥鎮公司因支票均已退票跟本無力支付上開結算款，原告乃
    於同意書表示除先行領取100萬元外，其餘未清償之工程款
    （680萬元），立書同意由被告乙○○全部承擔該工程款，
    即原告同意由被告乙○○以第三人地位債務承擔餘款680萬
    元，被告祥鎮公司則脫離債務關係，此參同意書「…其餘未
    清償之工程款，立書人同意由乙○○先生全部承擔該工程款
    …」之文字自明。
  (3)又原告於起訴書中主張被告祥鎮公司之法定代理人即丙○○
    於97年4月1日原告書立同意書後，仍交付2張面額50萬元計1
    00萬元，發票人為丙○○之支票予原告作為清償工程款債務
    之用，並由被告乙○○另外交付現金50萬元清償債務，故上
    開餘款680萬元前述扣除150萬元後尾款為530萬元，並起訴
    請求。且由被告祥鎮公司之法定代理人丙○○事後付款可證
    97年4月1日所簽訂之同意書乃是由被告乙○○同意以其個人
    名義加入原告與被告祥鎮公司間之工程款債務關係，併負同
    一債務，應為併存之債務承擔，被告祥鎮公司並未脫離原來
    之債務關係。惟經查被告祥鎮公司之法定代理人丙○○交付
    兩紙面額各50萬元之票據，乃係被告乙○○之支票均已退票
    ，已無支票可用，乃向丙○○商借私人票據，並由被告乙○
    ○再交付票據面額50萬元支票2張予原告，此部份之給付過
    程全由被告乙○○與原告協商處理，被告祥鎮公司均無介入
    ，非原告所稱經原告向被告祥鎮公司之負責人丙○○催討後
    再交付云云。且縱原告所言屬實該兩紙支票係丙○○之個人
    票據，而丙○○與被告祥鎮公司一為自然人，一為法人，人
    格各異，亦不得以此遽為祥鎮公司有併存之債務承擔之意，
    故原告主張顯無理由。
  (4)另查上開同意書中記載780萬元，係包含原告持有之已到期
    及未到期支票計11紙（合計票據金額為56929+697450+34474
    5+28802+261000+124560+0000000+165300+345915+34000+34
    5915＝410萬9616元），經查原告業已將上揭全部支票之票
    據權利移轉予第三人，此參第三人華南商業銀行業已持其中
    之部份票據金額計89萬5605元向被告祥鎮公司依督促程序請
    求被告祥鎮公司支付票款，則原告即將全部支票之票據權利
    移轉予第三人，即不得再向被告祥鎮公司或另名被告乙○○
    請求全部金額。則依上開說明，原告主張之金額530萬元即
    應再扣除票據金額4,109,616元僅餘1,190,384元。
答辯聲明：(1)原告之訴駁回。(2)訴訟費用由原告負擔。(3)如受不
    利判決，願供擔保請准宣告免為假執行。
  (二)被告乙○○部份：
    本件債務係由我個人承擔，當初梁有忠先生要簽同意書時就
    知道了，後來被告祥鎮公司有叫我還錢，但是目前我沒有能
    力償還。97年4月1日協商當天，梁有忠先生要給我2年的時間
    ，但我還了250萬元之後，梁有忠先生就提告了，沒有給我分
    期償還的機會。當時我名下還有財產，有一棟房子，還有未
    收的工程款。當時房子有貸款，沒有被查封，當時變賣房子
    、車子，都是還款給原告。
答辯聲明：(1)原告之訴駁回。(2)訴訟費用由原告負擔。
三、得心證之理由：
  (一)查原告主張與被告祥鎮公司簽訂「寶鴻加州透天店鋪、住家
    新建工程之水電工程合約書」、「寶時捷新建工程之水電工
    程合約書」二份承攬契約，工程款分別為1,450萬元及2,330
    萬元，嗣後雙方終止契約，經兩造結算，被告祥鎮公司尚積
    欠原告工程款8,295,000元未給付。後原告與被告祥鎮公司
    就工程款同意降為以780萬元結算，並於97年4月1日原告與
    被告乙○○簽立同意書，同意由被告乙○○承擔被告祥鎮公
    司積欠之工程款（即780萬元）債務，並先行給付100萬元之
    事實，業據提出水電工程合約書二份、結算總表、同意書、
    支票等影本為憑，自堪信為真實。
  (二)按第三人與債權人訂立契約承擔債務人之債務者，其債務於
    契約成立時，移轉於該第三人；第三人與債務人訂立契約承
    擔其債務者，非經債權人承認，對於債權人，不生效力，民
    法第300條、第301條分別定有明文。債務承擔者，乃以移轉
    債務為標的之契約也，性質上為準物權契約，即債務承擔契
    約一經成立，債務即行移轉，無須另有移轉行為。易言之，
    債務承擔契約並非僅發生將來承擔債務之債務，乃現實的為
    債務之移轉，與物權契約相類似。債務承擔通常係指免責的
    債務承擔，即由承擔人代替原債務人負擔債務，而原債務人
    脫離債務關係，免除其責任是也，債權人自不得更向原債務
    人請求履行，最高法院23年上字第3008號裁判要旨參照。又
    免責的債務承擔之成立，可分為債權人與第三人間之債務承
    擔契約及債務人與第三人間之債務承擔契約。前者，該債務
    於契約成立時，已移轉於第三人，該第三人即成為債務人，
    而原債務人免其責任，此時該債務承擔契約，並不須原債務
    人之同意，亦不須通知原債務人，蓋對其並無不利；後者，
    須考慮第三人之資力問題，以保障債權人，必須得債權人之
    承認，否則，對債權人不生效力，蓋若允債務人任意由第三
    人承擔債務，將無法保障債權人之權利。
  (三)經查本件原告與被告祥鎮公司簽訂二份承攬契約，簽約後因
    故終止契約，經結算被告祥鎮公司則尚積欠原告工程款8,29
    5,000元，之後，原告同意降為780萬元做為結算金額，是應
    認被告祥鎮公司對原告負有780萬元之債務（下稱系爭債務
    ）。屢經原告催討，為清償系爭債務，被告乙○○於97年4
    月1日與原告簽訂系爭同意書，其內容載明：「立書人（即
    原告）同意就該工程款先行領取100萬元，其餘未清償之工
    程款，立書人同意由乙○○先生全部承擔該工程款，絕無異
    議，為恐口說無憑，特立此同意書為據。」，故應認被告乙
    ○○與原告簽訂系爭同意書係為承擔被告祥鎮公司對原告所
    負系爭債務，則系爭同意書之性質，即屬債務承擔契約。證
    人謝森源證稱：「此為免責之債務承擔契約」。但證人梁有
    忠卻供稱：「為併存之債務承擔契約」。惟依前揭同意書之
    意旨，應認原告與被告乙○○間係成立債權人與第三人間之
    債務承擔契約，又依前開法條規定與說明，不須被告祥鎮公
    司之同意，亦不必通知被告祥鎮公司，故此債務承擔契約有
    效成立。復據上開同意書約定內容，可知系爭債務於契約成
    立時，已全部移轉於被告乙○○，且未再特別約定被告祥鎮
    公司須併負同一債務，則被告祥鎮公司即免其責任。從而，
    原告依據民法第300條，僅得請求被告乙○○給付系爭債務
    ，原告不得更向原債務人祥鎮公司請求履行，是原告主張本
    件為併存之債務承擔，被告祥鎮公司及乙○○併負同一債務
    ，應負連帶給付之責云云，核與上開規定不合，自無足採。
四、綜上，被告祥鎮公司應對原告負有償還780萬元之債務（含
    附表所示已到期及未到期票據），經被告乙○○債務承擔，
    已如前述，而於簽立系爭同意書後，被告祥鎮公司又陸續交
    付票款200萬元，及被告乙○○給付現金50萬元，合計250萬
    元，故尚有工程款530萬元未清償。而原告將附表中面額
    344,745元、261,000元、124,560元、165,300元等四紙支票
    持向華南商業銀行質押借款，屆期未能清償，而將票據權利
    移轉予華南商業銀行。是該票據金額計895,605元，自應予
    扣除，另7紙支票經查現仍在原告持有中，從而，原告依債
    務承擔之法律關係，請求被告乙○○給付原告440萬4395元
    及自97年7月24日起至清償日止，按年息5%計算之利息，為
    有理由，應予准許；至逾此部分之其餘請求，為無理由，應
    予駁回。
五、本件原告勝訴部分，原告陳明願供擔保，聲請宣告假執行，
    核無不合，爰酌定相當擔保金額准許之。至敗訴部分，其假
    執行聲請，失所依據，應併予駁回。
六、本件事證已臻明確，二造其餘攻擊防禦方法及所提證據，經
    審酌認與判決結果無影響，爰不一一論述。
七、據上論結，本件原告之訴為一部有理由，一部無理由，爰依
    民事訴訟法第79條、第390條第2項，判決如主文。
中    華    民    國    97    年    11    月    19    日
                  民事第二庭    法  官  周靜秀
正本係照原本作成。
如不服本判決，應於送達後20日內向本院提出上訴狀。
中    華    民    國    97    年    11    月    20    日
                                書記官
附表
┌──┬────────┬────┬─────┐
│編號│ 金額（新台幣） │ 發票日 │ 票   號  │
├──┼────────┼────┼─────┤
│1   │56,929元        │97.1.31 │PB0000000 │
├──┼────────┼────┼─────┤
│2   │697,450元       │97.1.31 │PB0000000 │
├──┼────────┼────┼─────┤
│3   │344,745元       │97.2.28 │PB0000000 │
├──┼────────┼────┼─────┤
│4   │28,802元        │97.2.28 │YA0000000 │
├──┼────────┼────┼─────┤
│5   │261,000元       │97.1.31 │PB0000000 │
├──┼────────┼────┼─────┤
│6   │124,560元       │97.2.28 │PB0000000 │
├──┼────────┼────┼─────┤
│7   │1,305,000元     │97.2.28 │YA0000000 │
├──┼────────┼────┼─────┤
│8   │165,300元       │97.3.5  │YA0000000 │
├──┼────────┼────┼─────┤
│9   │345,915元       │97.2.28 │YA0000000 │
├──┼────────┼────┼─────┤
│10  │34,000元        │97.3.6  │YA0000000 │
├──┼────────┼────┼─────┤
│11  │345,915元       │97.3.31 │YA0000000 │
└──┴────────┴────┴─────┘


司法院資訊處製作；財團法人民間司法改革基金會備份。
